臺灣高等法院民事判決
111年度上字第3號
上  訴  人  財政部國有財產署

法定代理人  曾國基  
訴訟代理人  郭曉蓉  
複代理人    楊政雄律師
            陳美華律師
被上訴人    陳懿仁  
訴訟代理人  蔡文燦律師
上列當事人間請求確認土地所有權存在等事件，上訴人對於中華
民國110年9月15日臺灣士林地方法院109年度訴字第2023號第一
審判決提起上訴，本院於111年3月30日言詞辯論終結，判決如下
：
    主      文
上訴駁回。
第二審訴訟費用由上訴人負擔。
    事實及理由
一、被上訴人起訴主張：日據時期坐落臺北州七星郡士林街溪洲
    底字○○○187番土地（下稱187番地）之應有部分2分之1，為
    伊之被繼承人陳田所有，該土地於民國年間經編定為臺北縣
    ○○鎮○○○○○○○○○○○○市○○區○○○段○○○○段○000地號（下稱系爭1
    87地號）土地，嗣因其中面積4厘（386平方公尺）於民國40
    年2月17日坍沒成為水道，而於同年12月28日自系爭187地號
    土地分割出○○○小段187之3地號(下稱系爭187之3地號）土地
    ，並移載於登記號數1906號土地登記簿，且於同日亦載明因
    分割自登記號數第1439號轉載，於同日截止系爭187之3地號
    土地登記簿之登記。嗣於91年9月18日，系爭187之3地號土
    地經臺北市士林地政事務所（下稱士林地政所）公告浮覆，
    編定為臺北市○○區○○段○○段000地號土地（下稱系爭土地）
    ，於96年12月29日辦理第一次所有權登記為中華民國所有，
    並以上訴人為管理機關（下稱系爭所有權登記）。因系爭土
    地浮覆後，依土地法第12條第2項規定，不待登記即應回復
    為原所有權人所有。而陳田於昭和14年（即民國28年）5月4
    日死亡，系爭土地所有權應有部分2分之1即應回復為伊及陳
    田其他繼承人公同共有。系爭所有權登記已妨害伊該公同共
    有之所有權，爰依民法第828條第2項準用第821條及第767條
    第1項規定，求為判命上訴人應將系爭土地所有權應有部分2
    分之1，於96年12月29日以第一次登記為原因，所為之所有
    權登記予以塗銷等語（原審判決被上訴人全部勝訴，上訴人
    聲明不服，全部提起上訴）。並於本院答辯聲明：上訴駁回
    。
二、上訴人則以：本件未由陳田全體繼承人一同起訴，有當事人
    不適格之違法。其次，被上訴人雖為陳田之繼承人之1，惟
    並無證據顯示其並未拋棄繼承，故伊否認其就系爭土地之應
    有部分2分之1有繼承關係。又日據時期之土地台帳不能作為
    所有權之證明，更不能據以證明陳田之應有部分即為2分之1
    ，是系爭土地與187番地、系爭187之3地號土地並不具同一
    性。另土地浮覆後，依土地法第12條之規定，若原所有權人
    未向主管機關證明為其所有，以回復所有權，則該回復土地
    之所有權並不當然由其取得，土地法第12條第2項所指請求
    回復所有權之權利，性質上屬於請求權，並非物權。是系爭
    土地浮覆後，被上訴人並非當然回復系爭土地所有權人地位
    ，理應經一定之認定程序，即土地法第12條應採核准回復說
    ，並非被上訴人所主張之當然回復說，且系爭土地如未經公
    告劃出河川區域外，即難謂該當土地法第12條第2項規定之
    回復原狀，被上訴人仍應證明系爭土地「已經公告劃出河川
    區域外」始符合土地法第12條規定，而臺北市政府工務局水
    利工程處110年3月15日北市工水管字第1106018952號函僅記
    載：「…300地號土地…非屬依水利法劃設公告之河川區域範
    圍內」等語，並未表示系爭土地「已經公告劃出河川區域外
    」，因此，被上訴人仍應證明系爭土地已經公告劃出河川區
    域外之要件，被上訴人主張系爭土地當然回復其所有權應有
    部分2分之1，並無理由。又系爭土地於79年3月6日即已浮覆
    ，並於91年10月4日經地政機關辦理「標示部」回復登記完
    竣，被上訴人至遲於同日起即得行使物上請求權，被上訴人
    遲至109年11月26日提起本訴，已罹於15年時效等語，資為
    抗辯。並上訴聲明：㈠原判決廢棄。㈡被上訴人在第一審之訴
    駁回。
三、兩造不爭執事項(見本院卷第78至79頁，並依判決格式增刪
    修改文句)：
　㈠陳田為坐落臺北市○○區○○○段○○○○段000○0地號土地（面積0.0
    387公頃）之共有人，應有部分2分之1，該土地因分割由登
    記號數第1439號轉載，於40年2月17日坍沒成為水道視為消
    滅，並於同年12月28日因分割移載於登記號數1906號土地登
    記簿（原審卷第180～182頁）。
　㈡士林地政所於91年9月18日公告「臺北巿士林區社子島地區未
    登記之水道浮覆地之土地標示及地籍圖」，載明系爭土地浮
    覆前為○○○段○○○小段187之3地號土地；系爭土地於91年10月
    4日登記回復，於96年12月29日辦理第一次登記為中華民國
    所有（原審卷第142～150頁）。
　㈢被上訴人之父親為陳田，陳田於昭和14年（民國28年）5月4
    日死亡（原審卷第256～258頁），被上訴人為陳田之繼承人
    之一（原審卷第131頁）。
　㈣系爭土地之使用分區為遊樂區，有臺北市政府工務局水利工
    程處110年3月15日北市工水管字第1106018952號函在卷可證
    （原審卷第158頁）。
　㈤被上訴人於109年11月26日提起本件訴訟，有起訴狀收文章戳
    附卷為憑（原審卷第12頁）。
四、兩造爭執事項：
　㈠本件未由陳田全體繼承人一同起訴，是否為當事人不適格?
　㈡系爭土地與系爭187之3地號土地是有具有同一性？
　㈢原所有權人之所有權是否於浮覆時即回復原狀？
　㈣被上訴人就系爭土地之應有部分2分之1是否有繼承關係?
　㈤被上訴人之所有權妨害除去請求權有無罹於時效而消滅？
　㈥被上訴人請求上訴人應將系爭土地應有部分2分之1之所有權
    第一次登記予以塗銷，有無理由？
五、本院之判斷：
  ㈠本件未由陳田全體繼承人一同起訴，是否為當事人不適格?
　  按所謂當事人適格，乃指就為訴訟標的之特定權利或法律關
    係，得為當事人而實施訴訟，具有受本案判決之資格。是在
    給付之訴，原則上祇須主張自己為給付請求權人，對於其主
    張為義務人提起，即為當事人適格（最高法院85年度台上字
    第2788號判決意旨參照）。又按繼承人有數人時，在分割遺
    產前，各繼承人對於遺產全部為公同共有，民法第1151條定
    有明文。各共有人對於第三人，得就共有物之全部為本於所
    有權之請求；但回復共有物之請求，僅得為共有人全體之利
    益為之，民法第821條亦有規定，而依同法第828條第2項規
    定，上開規定，於公同共有準用之。被上訴人主張其為陳田
    之繼承人，因繼承而取得系爭土地所有權應有部分2分之1之
    公同共有權，惟系爭土地於浮覆後登記為國有，其所有權遭
    侵害，而對於否認其主張之上訴人為被告，訴請塗銷系爭土
    地以第一次登記為原因之所有權登記，係就公同共有物全部
    為回復所有權之請求，且有利於全體公同共有人，依前說明
    ，其當事人即為適格，無庸以陳田之繼承人全體為原告。上
    訴人抗辯被上訴人未以陳田之全體繼承人起訴而有當事人不
    適格云云，即不足取。
　㈡系爭土地與系爭187之3地號土地是否具有同一性？　
　  ⒈查系爭土地浮覆前為○○○187之3番地（下稱187之3番地），
      土地台帳登記陳田與訴外人陳喬共有，40年2月17日流失
      削除；士林地政所於91年9月18日公告「台北巿士林社子
      島地區未登記之水道浮覆地之土地標示及地籍圖」，依該
      公告所附「社子島堤內地區浮覆地面積計算清冊」，其上
      明確記載浮覆地並編列地號，並載明系爭土地（登記面積
      0.0343公頃）浮覆前為○○○小段第187之3地號土地（登記
      面積0.0387公頃）；其後系爭土地於91年10月4日登記回
      復，於96年12月29日辦理第一次登記為中華民國所有等情
      ，有士林地政所110年3月11日北市士地登字第1107004062
      號函及檢送之187之3番地土地台帳、浮覆地公告、社子島
      堤內地區浮覆地面積計算清冊、異動索引、187番地之日
      據時期登記謄本、土地台帳等件在卷可佐（見原審卷第13
      8至157頁）。
　  ⒉次查，依士林地政所110年4月20日北市士地籍字第1107007
      010號函檢送之系爭187及187之3地號土地重測前及光復初
      期登記簿謄本所示（見原審卷第180至185頁），系爭187
      地號土地於光復初期土地登記簿（下稱舊土地登記簿）及
      臺北縣共有人名簿上，登記陳田為系爭187地號土地之共
      有人，所有權比率為2分之1，共有人保持證字號士林字第
      31192號。且系爭187地號土地登記於舊土地登記簿登記號
      數1439號，其「土地標示部」貳欄內備註：因分割4厘移
      載於登記第1906號，其「所有權部」亦記載於40年12月28
      日登記因40年2月17日分割，而系爭187之3地號土地登記
      於登記號數第1906號舊土地登記簿，其「土地標示部」貳
      欄內備註：「本號土地因民國40年2月17日全部坍沒成為
      水道視為消滅」，登記於40年12月28日，於同日截止本號
      土地登記簿之登記，其「所有權部」記載陳喬等貳人，並
      依系爭187之3地號土地之臺北縣共有人名簿，陳田為該地
      號土地之共有人，所有權比率為2分之1，其摘要欄亦記載
      40年2月17日流失。
　  ⒊由上可知，系爭187地號土地於光復初期之舊土地登記簿已
      有登記，因其中面積4厘於40年2月17日坍沒成為水道，而
      於同年12月28日分割出系爭187-3地號土地，並移載於登
      記號數1906號土地登記簿，同日亦載明因分割自登記號數
      第1439號轉載，並於同日截止系爭187之3地號土地登記簿
      之登記，且共有人名簿亦記載陳田為系爭187之3地號土地
      之共有人，所有權比率為2分之1；嗣士林地政所於91年9
      月18日公告「臺北巿士林區社子島地區未登記之水道浮覆
      地之土地標示及地籍圖」，載明系爭土地浮覆前為○○○小
      段187之3地號土地等情，是被上訴人主張浮覆前系爭187-
      3地號土地與系爭土地具有同一性，且陳田之應有部分為2
      分之1，應屬有據。上訴人抗辯系爭土地與浮覆前系爭187
      之3地號土地非屬同一，且被上訴人不能證明陳田之應有
      部分即為2分之1云云，要無足採。
  ㈢原所有權人之所有權是否於浮覆時即回復原狀？
　　⒈按私有土地，因天然變遷成為湖澤或可通運之水道時，其
      所有權視為消滅。前項土地，回復原狀時，經原所有權人
      證明為其原有者，仍回復其所有權，土地法第12條定有明
      文。所謂私有土地因成為公共需用之湖澤或可通運之水道
      ，其所有權視為消滅，並非土地物理上之滅失，所有權亦
      僅擬制消滅，該土地回復原狀時，依同條第2項之規定，
      原土地所有人之所有權當然回復，無待申請地政機關核准
      。至同項所稱「經原所有權人證明為其原有」，乃行政程
      序申請所需之證明方法，不因之影響其實體上權利（最高
      法院108年度台上字第1597號、107年度台上字第601號裁
      定意旨、103年度第9次民事庭會議決議參照）。又土地法
      第12條第1項既規定土地因天然變遷成為湖澤或可通運之
      水道時其所有權視為消滅，則其第2項規定之回復原狀，
      當指湖澤或河水因天然或人為原因退去，土地實際重新浮
      現之意。
　　⒉查系爭土地於91年9月18日經士林地政所公告浮覆，士林地
      政所並於公告期滿後，編列新地號，於96年12月29日辦理
      第一次所有權登記為中華民國所有，已如前述。顯示系爭
      土地已有浮覆之事實，而該當於土地法第12條第2項規定
      之「回復原狀」。故系爭土地浮覆而回復原狀時，依土地
      法第12條第2項規定，原所有人之所有權即當然回復。而
      系爭土地之原共有人陳田業已死亡，是於系爭土地回復原
      狀時，陳田之繼承人依繼承之法律關係而取得系爭土地之
      所有權應有部分2分之1，亦無疑義。
　　⒊上訴人雖辯稱系爭土地迄今尚未經公告劃出河川區域以外
      ，即不該當於土地法第12條第2項規定之「回復原狀」云
      云。惟依土地法第12條第1項、第2項規定，並未規定該等
      土地回復原狀因係屬水道河川浮覆地、或非屬水道河川浮
      覆地之不同，而需經水利主管機關之認定始能回復。又水
      利法之規範，其目的乃水利行政之處理及水利事業之興辦
      ，此觀水利法第1條規定即明。而依水利法所發布之河川
      管理辦法，係為河川整治之規劃與施設、河防安全檢查與
      養護、河川防洪與搶險、河川區域之劃定與核定公告、使
      用管理及其他應遵行事項而制定發布，此觀水利法第78條
      之2、河川管理辦法第1條、第3條規定自明。又前開河川
      管理辦法第7條第2項規定：「前項公告劃入河川區域內之
      公私有土地在未經變更公告劃出前，管理機關應依本法及
      本辦法相關規定限制其使用」，可知河川區域是否變更公
      告劃出，僅有限制使用與否之問題。是河川管理辦法就「
      浮覆地」之規範目的，在於限制河川土地使用，至土地所
      有權之消滅或回復，非河川管理事項，不能作為系爭土地
      是否於物理上回復原狀之判斷標準。況系爭土地之使用分
      區為遊樂區，非屬依水利法劃設公告之河川區域範圍內，
      亦有臺北市政府工務局水利工程處110年3月15日北市工水
      管字第1106018952號函在卷可證（見原審卷第158頁）。
      被上訴人以此置辯，並不足採。
  ㈣被上訴人就系爭土地之應有部分2分之1是否有繼承關係?
　　被上訴人之父親為陳田，陳田於昭和14年（民國28年）5月4
    日死亡，被上訴人為陳田之繼承人之一等節，為兩造所不爭
    執（見兩造不爭執事項㈢）。上訴人雖辯稱：並無證據顯示
    被上訴人並未拋棄繼承，故伊否認被上訴人就系爭土地之應
    有部分2分之1有繼承關係云云，然上訴人就被上訴人是否拋
    棄繼承一節，因陳田死亡至今年代久遠，其亦自承無從查證
    ，是其前揭所辯，要無可憑。則被上訴人為陳田之繼承人之
    一，無因拋棄繼承而喪失對陳田之繼承權，對陳田之財 產
    自有繼承權，故被上訴人主張其於系爭土地回復原狀時，依
    繼承之法律關係，而與其他繼承人公同共有系爭土地之所有
    權應有部分2分之1，即無不合。
　㈤被上訴人之所有權妨害除去請求權有無罹於時效而消滅？　
    ⒈按所有人對於妨害其所有權者，得請求除去之；各共有人
      對於第三人，得就共有物之全部為本於所有權之請求；此
      項規定，於公同共有準用之，民法第767條第1項中段、第
      828條第2項準用第821條分別定有明文。次按請求權，因1
      5年間不行使而消滅，民法第125條本文定有明文；又已登
      記不動產所有人之除去妨害請求權，無民法第125條消滅
      時效規定之適用（司法院大法官釋字第164號解釋意旨參
      照）。
    ⒉查系爭土地浮覆前為○○○小段第187之3地號土地，陳田於土
      地登記簿登記為共有人，應有部分2分之1，系爭土地屬已
      登記之不動產，於浮覆時，所有權當然回復，被上訴人即
      因繼承而為應有部分2分之1之公同共有人，已如前述，自
      得基於該回復所有權所衍生屬物權性質之物上請求權，對
      上訴人已辦理系爭土地第1次所有權登記之妨害其權利行
      為，請求排除之，揆諸首揭說明，當無民法第125條請求
      權消滅時效問題，被上訴人所為時效抗辯，於法不合。
　㈥被上訴人請求上訴人應將系爭土地應有部分2分之1之所有權
    第一次登記予以塗銷，有無理由？　
    承前所述，系爭土地所有權應有部分2分之1，為被上訴人與
    陳田其他繼承人所公同共有，且系爭土地浮覆回復原狀後，
    原所有權人當然回復其所有權，毋需經水利主管機關之認定
    、地政機關之核准始能回復，被上訴人自得本於所有權請求
    排除侵害。又系爭土地現以第一次登記為原因登記為國有，
    並以上訴人為管理機關，此有土地光特版謄本影本1件在卷
    可查（見原審卷第35頁），該登記顯然妨害被上訴人及陳田
    其他繼承人對系爭土地所有權應有部分2分之1之圓滿行使，
    則被上訴人依民法第828條第2項準用第821條、第767條第1
    項規定，請求上訴人就系爭土地所有權應有部分2分之1塗銷
    第一次登記，洵屬有據。
六、綜上所述，系爭土地所有權應有部分2分之1，為被上訴人與
    陳田其他繼承人所公同共有，並不因系爭土地已登記所有權
    人為中華民國而影響其所有權人地位。被上訴人依民法第82
    8條第2項準用第821條、第767條第1項規定，請求上訴人將
    系爭土地所有權應有部分2分之1，於96年12月29日以第一次
    登記為原因，所為之所有權登記予以塗銷，為有理由，應予
    准許。原審為上訴人敗訴之判決，並無不合。上訴論旨指摘
    原判決不當，求予廢棄改判，為無理由，應駁回其上訴。
七、本件事證已臻明確，兩造其餘之攻擊或防禦方法及所用之證
    據，經本院斟酌後，認為均不足以影響本判決之結果，爰不
    逐一論列，併此敘明。
八、據上論結，本件上訴為無理由，依民事訴訟法第449條第1項
    、第78條，判決如主文。　
中　　華　　民　　國　　111 　年　　4 　　月　　13　　日
                  民事第十九庭 
                      審判長法  官  魏麗娟 
                            法  官  潘進柳 
                            法  官  郭佳瑛 
正本係照原本作成。
如不服本判決，應於收受送達後20日內向本院提出上訴書狀，其
未表明上訴理由者，應於提出上訴後20日內向本院補提理由書狀
（均須按他造當事人之人數附繕本）上訴時應提出委任律師或具
有律師資格之人之委任狀；委任有律師資格者，另應附具律師資
格證書及釋明委任人與受任人有民事訴訟法第466 條之1第1項但
書或第2項所定關係之釋明文書影本。如委任律師提起上訴者，
應一併繳納上訴審裁判費。
中　　華　　民　　國　　111 　年　　4 　　月　　13　　日

  　　　　　　　　　　　　　書記官  黃麗玲